臺北高等行政法院判決　　　　　　　　　　　　　　　九十年度訴字第六一二六號
　　　　　　　　　　　　　　　.
　　原　　　告　大華證券股份有限公司
　　代　表　人　甲○○董事長.
　　訴訟代理人　林宜信（會計師）
　　　　　　　　袁金蘭（會計師）
　　　　　　　　游勝福（會計師）
　　被　　　告　財政部臺北市國稅局
　　代　表　人　張盛和（局長）
　　訴訟代理人　乙○○
右當事人間因營利事業所得稅事件，原告不服財政部中華民國九十年八月二十八日台
財訴字第○九○○○二四二四七號訴願決定，提起行政訴訟，本院判決如左：
　　主  文
原告之訴駁回。
訴訟費用由原告負擔。
　　事  實
一、事實概要：原告民國八十五年度營利事業所得稅結算申報，原列報證券交易所得
    新台幣（下同）七三六、六七○、四三一元。被告初查核定出售有價證券收入應
    分攤自營業務部門營業費用一二八、三五三、一一三元及利息支出二四、五○五
    、四六○元，證券交易所得為五七九、二九三、二八五元。原告不服，申經復查
    結果，准予追認證券交易免稅所得八○、八二三、○八五元，其餘未獲變更。原
    告就應分攤利息支出部分，提起訴願，嗣經財政部八十九年十一月三日台財訴第
    000000000號訴願決定將原處分撤銷，著由被告另為處分。被告重核仍
    為前復查結果，原告復提起訴願，亦遭決定駁回，遂提起行政訴訟。
二、兩造聲明：
　(一)原告聲明：訴願決定、復查決定及原處分關於利息支出分攤歸屬證券交易所得部
              分均撤銷。
　(二)被告聲明：駁回原告之訴。
三、兩造之爭點：
  (一)原告八十五年度利息支出得否全額自課稅所得項下減除？
  (二)被告是否違反不利益變更禁止原則？
　(三)原告主張之理由：
    1.有關證券交易計算應歸屬之利息支出分攤原則，依財政部八十五年八月九日台
      財稅第八五一九一一四○四號函釋，惟有利息支出大於利息收入時，才有分攤
      利息支出之需要，且不應限於營業外利息收入與營業外利息支出作比較，應以
      利息收入總額與利息支出總額比較，始為合理。原告帳列利息收入一、九二三
      、三六七、三一一元，大於利息支出一、六六七、○八六、三六七元，依法全
      部利息支出得在課稅所得項下減除。
    2.查資金運用於營業活動之方式，並無法令之限制，原告八十五年融資及轉融通
      利息收入高達三億二千二百萬元，但融券及轉融通之利息支出僅一千三百四十
      七萬元，可見此利息收入所須之資金成本遠大於融券及轉融通利息支出之資金
      ，須以自有資金或其他借款資金如發行短期票券、銀行借款等帳列營業外支出
      之利息支出支應融資業務，惟其無法逐筆直接歸屬。是原告融資及轉融通利息
      收入之資金成本並非全部來自融券及轉融通利息支出，兩科目間無必然之相關
      性。被告將融券及轉融通利息支出認定為融資及轉融通利息收入之成本，僅將
      營業外部分之利息收入與支出加以比較，而未考量上述營業內利息收入相對應
      之資金成本係大部分來自營業外之利息支出，實未顧及原告資金之整體運用。
    3.依所得稅法第二十四條規定，短期票券利息所得不併入課稅所得額課稅，係因
      該短期票券利息已被扣繳，亦即該項所得已依法課稅，因此不再併計營利事業
      所得額課稅，以避免重覆課稅。但被告以「不計入課稅所得額」為由，核定原
      告短期票券利息收入五二、五四一、三五四元，亦不得併計利息收入項下與利
      息支出比較，被告引用該法條並擴大解釋八十五年函釋而將該項短期票券利息
      收入排除於比較之基礎外，適用法令顯有錯誤。蓋該函釋僅謂利息支出無法明
      確歸屬者，利息收入大於利息支出，則全部利息支出得在課稅所得項下減除，
      並未規定短期票券利息所得不得併入利息收入中計算，且依財政部八十五年四
      月二十日台財稅第八五一九○二一八一號函釋，計算有價證券出售部分應分攤
      之費用及利息，短期票券利息收入部分准併入計算，則原告短期票券之利息收
      入，亦得併入非營業收入項下之利息收入加總後與利息支出作比較。縱依被告
      意見，原告短期票券利息收入不列入比較，原告之利息收入金額仍有一、八七
      ○、八二五、九五七元，仍大於利息支出金額，故全部利息支出仍可由課稅所
      得項下減除，不須分攤。
    4.訴願法第八十一條第一項但書及行政訴訟法第一百九十五條皆為行政救濟不利
      益變更禁止原則之具體表現，於復查階段亦有適用。原核定證券交易所得應分
      攤之利息支出為二四、五○五、四六○元，惟被告重核復查決定為二六、三二
      三、五○○元，明顯違反行政救濟不利益變更禁止原則。且原告未就財政部八
      十九年十一月三日台財訴第0000000000號訴願決定不服，該訴願決
      定已確定，有拘束被告之效力，被告重核仍維持原核定，明顯違背該訴願決定
      之意旨。
　(四)被告主張之理由：
    1.原告本期帳列有價證券出售收入一一○、一八五、八六五、五八八元，出售有
      價證券成本一○九、六九六、五○八、六二一元，迴轉營業證券跌價損失五八
      、二四三、九二五元，處分短期投資損失三九、九三九、三六○元，自營部門
      經手費支出一、五七五、七○一元，債券交易利益一七六、○四五、○三九元
      ，迴轉短期投資跌價損失二二、二○九、一一三元，自營業務營業費用分攤三
      六、七七○、七一二元，管理部支援部門營業費用分攤一○、七七七、五六○
      元、利息支出分攤零元，申報證券交易所得額七三六、六七○、四三一元。被
      告原查，有關出售有價證券收入及成本、迴轉營業證券跌價損失、處分短期投
      資損失、自營部門經手費支出、債券交易利益、暨迴轉投資跌價損失等項目，
      從帳列數核定。並依八十五年函釋核定應分攤自營部門營業費用（含管理部門
      支援自營部門費用）一二八、三五三、一一三元、交際費四九、八○三、四九
      六元、職工福利二、○二八、四七○元、集保服務費二三四、八七九元暨利息
      支出二四、五○五、四六○元。核定本期證券交易所得額為五七九、二九三、
      二八五元。原告不服，申請復查，案經被告重新核算，核定本期出售有價證券
      收入應分攤自營部門營業費（不含交際費及職工福利）為四五、七一一、九八
      八元及利息支出為二六、三二三、五○○元。重新核算本期出售有價證券所得
      為六六Ｏ、一一六、三七○元（計算式：出售證券收入110,185,865,588-出售
      證券成本109,696,508,621+迴轉營業證券跌價損失58,243,925+處分短期投資
      利益39,939,360-自營部門經手費支出1,575,701+債券交易利益176,045,039+
      迴轉短期投資跌價損失22,209,113-自營部門費用分攤45,711,988-應稅業務交
      際費超限數49,803,496-應稅業務職工福利超限數2,028,470-集保服務費
      234,879-分攤利息支出26,323,500=664,966,495元），准予追認出售有價證券
      所得八○、八二三、○八五元（計算式：660,116,370元-579,293,285元
      =80,823,085元）。
    2.原告係證券交易法第四十四條所規定，經財政部證券暨期貨管理委員會許可，
      經營同法第十五條第一項第一款至第三款三種證券業務之綜合證券商，系爭出
      售有價證券收入，應依前開八十五年函釋分攤利息支出，為原告所不爭執。查
      前開八十五年函釋規定，利息支出部分，其可明確歸屬者，得依個別歸屬認列
      ，無法明確歸屬者，如利息收入大於利息支出，則全部利息支出得在課稅所得
      項下減除，如利息收入小於利息支出，其利息收支差額應以購買有價證券平均
      動用資金，占全體可運用資金比例作為合理歸屬之分攤基礎，計算有價證券出
      售部分應分攤之利息。原告八十五年度營利事業所得稅結算申報，原列報利息
      收入一、八七○、八二五、九五七元暨利息支出一、六六七、○八六、三六七
      元，其可明確歸屬者利息收入合計一、六九八、一六四、七五四元（分別為公
      債及公司債券息一、○五五、六三三、四一七元、可轉換公司債息一三、九○
      四、八三一元及附賣回債券息三○五、七七一、四○三元可明確歸屬自營部門
      ；融資及轉融通息三二三、八五五、一○三元可明確歸屬經紀部門），利息支
      出合計一、二九三、一七五、一六一元（分別為附買回債券息一、二五九、六
      八四、七四六元、公司債券息一○、六四四、九七六元及利率交換息九、三七
      五、八七五元可明確歸屬自營部門；融資及轉融通息一三、四六九、五六四元
      可明確歸屬經紀部門）。其餘為無法明確歸屬者，無法明確歸屬之利息收入合
      計為一七二、六六一、二○三元（計算式：定存息152,044,461+活存息等
      20,616,742=  172,661,203元），無法明確歸屬之利息支出合計三七三、九一
      一、二○六元（計算式：發行商業本票93,564,287+透支息3,971,879+短借息
      253,070,929+ NCD-RP23,275,264+財務支出28,847=373,911,206元），有其簽
      證會計師八十八年六月十五日勤稅第○一七號復查理由補充函附案資證。本件
      無法明確歸屬利息收入小於無法明確歸屬之利息支出，依八十五年函釋應分攤
      利息支出。其利息收支差額為二○一、二五○、○○三元（計算式：利息支出
      373,911,206-利息收入172,661,203元=201,250,003元），按原告原列報購買
      有價證券平均動用資金，占全體可運用資金比例百分之一三‧○八，計算有價
      證券出售部分應分攤之利息為二六、三二三、五○○元（計算式：201,250,003
      元×13.08%= 26,323,500元），尚無違誤。
    3.原告主張原核定證券交易所得應分攤之利息支出為二四、五○五、四六○元，
      惟被告重核復查決定為二六、三二三、五○○元，明顯違反行政救濟不利益變
      更禁止原則乙節。查被告初查原核定有價證券出售收入應分攤營業費用一二八
      、三五三、一一三元，應分攤利息支出為二四、五○五、四六○元。證券交易
      免稅所得額五七九、二九三、二八五元。課稅所得額為七八五、九七七、六八
      九元。復查階段，重新核算出售有價證券部分應分攤營業費用（不含交際費及
      職工福利）為四五、七一一、九八八元，應分攤之利息為二六、三二三、五○
      ○元，從而准予追認證券交易免稅所得八○、八二三、○八五元。變更核定證
      券交易免稅所得為六六○、一一六、三七○元，課稅所得額為七○五、一五四
      、六○四元。原告課稅所得額減少，系爭應分攤利息支出為重核證券交易所得
      計算過程之一個項目，重核結果追認證券交易所得八○、八二三、○八五元，
      是被告復查決定對當事人並無更不利之情事。
    4.原告主張被告未遵照訴願撤銷意旨而受拘束云云，違反訴願法第九十五條規定
      乙節。查財政部八十九年十一月三日台財訴第0000000000號訴願決
      定，其撤銷意旨為被告初查原核定出售有價證券收入應分攤利息支出為二四、
      五○五、四六○元，而復查重新核算為二六、三二三、五○○元，原告所訴尚
      非全無理由等由，著由被告另為處分。被告業已就訴願決定撤銷意旨分別詳實
      究明在案，並無所稱未遵照訴願撤銷意旨辦理之情形，亦無訴願法第九十五條
      之適用。
　　理  由
一、按「自中華民國七十九年一月一日起，證券交易所得停止課徵所得稅，證券交易
    損失亦不得自所得額中減除。」「營利事業所得之計算，以其本年度收入總額減
    除各項成本費用、損失及稅捐後之純益額為所得額。」分別為所得稅法第二十四
    條第一項及第四條之一所明定。次按「核釋營利事業於證券交易所得停止課徵所
    得稅期間從事有價證券買賣，其營業費用及利息支出之分攤原則。．．．三、以
    有價證券買賣為專業之營利事業，其營業費用及借款利息，除可合理明確歸屬者
    得個別歸屬認列外，應按核定有價證券出售收入、投資收益、債券利息收入及其
    他營業收入比例，計算有價證券出售部分應分攤之費用及利息，自有價證券出售
    項下減除。」及「補充核釋『綜合證券商暨票券金融公司』於證券交易所得停止
    課徵所得稅期間從事有價證券買賣，其營業費用及利息支出之分攤原則。．．．
    一、營利事業於證券交易所得停止課徵所得稅期間從事有價證券買賣，其營業費
    用及利息支出之分攤原則，前經本部八十三年二月八日台財稅第八三一五八二四
    七二號函釋有案。二、前揭函釋說明三所稱以有價證券買賣為專業之營利事業，
    其屬兼含經營證券交易法第十五條規定三種證券業務之綜合證券商部分之分攤原
    則補充核釋如下：１、營業費用部分：其可明確歸屬者，得依個別歸屬認列；無
    法明確歸屬者，得依費用性質，分別選擇依部門薪資、員工人數或辦公室使用面
    積等作為合理歸屬之分攤基礎，計算有價證券出售部分應分攤之費用，不得在課
    稅所得項下減除。惟其分攤方式經選定後，前後期應一致，不得變更。２、利息
    支出部分：其可明確歸屬者，得依個別歸屬認列；無法明確歸屬者，如利息收入
    大於利息支出，則全部利息支出得在課稅所得項下減除；如利息收入小於利息支
    出，其利息收支差額應以購買有價證券平均動用資金，占全體可運用資金比例作
    為合理歸屬之分攤基礎，計算有價證券出售部分應分攤之利息，不得在課稅所得
    項下減除。所稱全體可運用資金，包括自有資金及借入資金；所稱自有資金，係
    指淨值總額減除固定資產淨額及存出保證金後之餘額；所稱比例計算，採月平均
    餘額計算之。」復經財政部八十三年二月八日台財稅第八三一五八二四七二號函
    及八十五年八月九日台財稅第八五一九一四四○四號函釋在案，其係中央財稅主
    管機關本於職權，就所得稅法第四條之一證券交易所得免納所得稅之立法意旨及
    所得稅法第二十四條有關營利事業所得計算之規定所作之解釋，於法無違，堪予
    採擇。
二、原告八十五年度營利事業所得稅結算申報，原列報證券交易所得七三六、六七○
    、四三一元。被告初查核定出售有價證券收入應分攤自營業務部門營業費用一二
    八、三五三、一一三元及利息支出二四、五○五、四六○元，證券交易所得為五
    七九、二九三、二八五元。原告不服，申經復查結果，准予追認證券交易免稅所
    得八○、八二三、○八五元，其餘未獲變更。原告就應分攤利息支出部分，提起
    訴願，經財政部八十九年十一月三日台財訴第000000000號訴願決定將
    原處分撤銷，著由被告另為處分。被告重核仍為前復查結果，原告復提起訴願，
    亦遭決定駁回之事實，有原告八十五年度營利事業所得稅結算申報核定通知書、
    審查結果增減金額變更比較表、復查及訴願決定書在原處分卷可稽，堪認為真實
    。而原告係證券交易法第四十四條所規定，經財政部證券暨期貨管理委員會許可
    ，經營同法第十五條第一項第一款至第三款三種證券業務之綜合證券商，其八十
    五年度出售有價證券收入應依前述財政部八十五年八月九日函釋分攤利息支出，
    亦為原告所不爭執。
三、本件原告主張財政部八十五年八月九日台財稅第八五一九一四四○四號函釋謂利
    息支出無法明確歸屬者，利息收入大於利息支出，則全部利息支出得在課稅所得
    項下減除，並未規定短期票券利息所得不得併入利息收入中計算，依財政部八十
    五年四月二十日台財稅第八五一九○二一八一號函釋，短期票券利息收入既係應
    稅所得，自應准併入利息收入計算，因此原告之利息收入大於利息支出，依前開
    八十五年八月九日函釋，利息支出可在課稅所得項下全數減除，無須按比例分攤
    有價證券出售收入之利息支出；被告原核定證券交易所得應分攤之利息支出為二
    四、五○五、四六○元，重核復查決定為二六、三二三、五○○元，有違行政救
    濟不利益變更禁止原則云云。經查：
  (一)「營利事業有第十四條第一項第四類利息所得中之短期票券利息所得，除依第八
    十八條規定扣繳稅款外，不計入營利事業所得額。」所得稅法第二十四條第二項
    定有明文。系爭可轉讓銀行定期存單等利息收入五二、六三六、一二五元依該規
    定即不計入營利事業所得額，自不得併計非營業收入項下之利息收入加總比較。
  (二)財政部八十五年八月九日函釋所稱全體可運用資金，包括自有資金及借入資金；
    所稱自有資金，係指淨值總額減除固定資產淨額及存出保證金後之餘額，是以本
    件原告之全體可運用資金，自包括系爭短期票券利息收入之運用資金在內。
  (三)財政部八十五年四月二十日函釋係指以有價證券買賣為專業之營利事業，有行為
    時所得稅法第十四條第一項第四類利息所得中之短期票券利息收入或適用促進產
    業升級條例第十六條規定緩課所得稅之股票股利者，於依財政部八十三年二月八
    日函釋說明三規定，按核定有價證券出售收入、投資收益、債券利息收入及其他
    營業收入比例，計算有價證券出售部分應分攤之費用及利息時，該短期票券利息
    收入部分准併入計算；該緩課所得稅之股票股利部分，應於轉讓列報收入年度併
    入計算。而該函釋僅在闡述一般以有價證券買賣為專業之營利事業，適用財政部
    八十三年二月八日函釋計算證券買賣其費用及利息之分攤比例時，准將與非其他
    營業收入之一般存款利息有別之短期票券利息收入部分，併入分母計算分攤比例
    而已，非謂可將之併計非營業收入項下之利息收入加總比較，否則該函釋即牴觸
    所得稅法第二十四條第二項短期票券利息所得不計入營利事業所得額之規定。本
    件原告係綜合證券商，其出售有價證券部分應分攤利息支出之計算方式，應依財
    政部八十五年八月九日函釋規定辦理，而該函釋並未就短期票券利息收入准予併
    入利息收入內加總比較。原告本期申報利息收入一、八七○、八二五、九五七元
    暨利息支出一、六六七、○八六、三六七元，其可明確歸屬者利息收入合計一、
    六九八、一六四、七五四元，利息支出合計一、二九三、一七五、一六一元，其
    餘無法明確歸屬者，利息收入計為一七二、六六一、二○三元，利息支出合計三
    七三、九一一、二○六元，有原告簽證會計師八十八年六月十五日勤稅第○一七
    號復查理由補充函在原處分卷可徵，原告本期無法明確歸屬之利息收入小於無法
    明確歸屬之利息支出，是被告就其利息收支差額二○一、二五○、○○三元，按
    原告原列報購買有價證券平均動用資金，占全體可運用資金比例百分之一三‧○
    八，計算有價證券出售部分應分攤之利息為二六、三二三、五○○元，，並無不
    合。原告所稱依財政部八十五年四月二十日函釋，短期票券利息收入應准併入計
    算云云，顯係誤解法令。
  (四)又被告初查原核定有價證券出售收入應分攤營業費用一二八、三五三、一一三元
    ，應分攤利息支出為二四、五○五、四六○元，證券交易免稅所得額為五七九、
    二九三、二八五元，課稅所得額為七八五、九七七、六八九元。復查重核出售有
    價證券部分應分攤營業費用（不含交際費及職工福利）為四五、七一一、九八八
    元，應分攤之利息為二六、三二三、五○○元，因而准予追認證券交易免稅所得
    八○、八二三、○八五元，變更核定證券交易免稅所得為六六○、一一六、三七
    ○元，課稅所得額為七○五、一五四、六○四元。行政救濟結果原告課稅所得額
    減少，至於應分攤利息支出僅為重核證券交易所得計算過程之一項目，重核結果
    追認證券交易所得八○、八二三、○八五元，較有利於原告，並未違反不利益變
    更禁止原則。至於財政部八十九年十一月三日台財訴第0000000000號
    訴願決定，其撤銷意旨係以被告初查原核定出售有價證券收入應分攤利息支出為
    二四、五○五、四六○元，復查重新核算為二六、三二三、五○○元，原告所訴
    尚非全無理由等為由，被告重核亦無違背該訴願撤銷意旨可言。
  (五)綜上所述，原告主張均無可採。從而原處分及訴願決定均無違誤，原告徒執前詞
    ，訴請撤銷，為無理由，應予駁回。
四、兩造其餘陳述於判決結果不生影響，無庸一一論列，併予敘明。
五、據上論結，本件原告之訴為無理由，依行政訴訟法第九十八條第三項前段，判決
    如主文。
中　　華　　民　　國　　九十一　　　年　　　七　　　　月　　　十七　　　日
                 臺 北 高 等 行 政 法 院   第 一 庭
                                審 判 長 法  官  鄭 忠 仁
                                         法  官　林 育 如
                                         法  官　楊 莉 莉
右為正本係照原本作成。
如不服本判決，應於送達後二十日內，向本院提出上訴狀並表明上訴理由，如於本判
決宣示後送達前提起上訴者，應於判決送達後二十日內補提上訴理由書（須按他造人
數附繕本）。
中　　華　　民　　國　　九十一　　　年　　　七　　　　月　　　十七　　　日
            　　　　　　　　　   　      書記官  黃 舜 民
